【裁判字號】    92,上易,256
【裁判日期】    920113
【裁判案由】    返還價金
【裁判全文】
臺灣高等法院民事判決                            九十二年度上易字第二五六號
    上  訴  人  丙○○
                乙○○
    右二人共同
    訴訟代理人  林明輝律師
    被上訴人    甲○○
    訴訟代理人  張玉希律師
                莊寧馨律師
右當事人間請求返還價金事件，上訴人對於中華民國九十二年一月二十七日臺灣臺北
地方法院九十一年度訴字第六一七０號第一審判決提起上訴，本院於九十二年十一月
十一日言詞辯論終結，茲判決如下：
    主    文
原判決關於命上訴人給付超過新台幣壹佰零伍萬元及自民國九十一年十一月二十九日
起至清償日止，按年息百分之五計算之利息部分，及該部分假執行之宣告暨訴訟費用
之裁判均廢棄。
右廢棄部份，被上訴人在第一審之訴及其假執行之聲請均駁回。
其餘上訴駁回。
第一、二審訴訟費用由上訴人負擔五分之四，餘由被上訴人負擔。
   事    實
甲、上訴人方面：
一、聲明：
  (一)原判決廢棄。
  (二)右廢棄部分，被上訴人在第一審之訴及其假執行之聲請均駁回。
二、陳述：除與原判決記載相同者，茲引用之外，補稱：
  (一)查劉康瓅雖為甲○○之友人，惟其間辦理轉讓過戶之手續均係上訴人乙○○所代
    辦，且上訴人乙○○亦多次居間銷售，惟因價格不合而未成交，然由此可知上訴
    人已盡全力履約。
  (二)縱  鈞院認上訴人等應收回系爭會員卡，然因被上訴人已自行轉讓乙張副卡予劉
    康瓅，則該張副卡既已無從收回，則其價金（貳拾萬元）自應由收回之價金中扣
    除，從而被上訴人所得請求返還價金應為壹佰零伍萬元。
  (三)上訴人等主張同時履行抗辯：按「因契約互負債務者，於他方當事人未為對待給
    付前，得拒絕自己之給付。」民法第二百六十四條第一項定有明文。今縱使  鈞
    院認上訴人應依約收回系爭會員卡，然依前揭規定於上訴人給付價金時，被上訴
    人亦應同時履行交還一張正卡、五張副卡，始為合理，原審「原告自得請求被告
    以一百二十五萬元之價格收回五張副卡」之認定顯有違誤。
三、證據：援用原審立證方法。
乙、被上訴人方面：
一、聲明：上訴駁回。
二、陳述：除與原判決記載相同者，茲引用之外，補稱：
  (一)無論上訴人乙○○是否確曾努力履約，依切結書之規定，伊即有依當時購買價格
    新台幣壹佰貳拾伍萬元元收回未售出之部分，因此，伊自不得以已全力履約而免
    除其責任。
  (二)上訴人係承諾於約定期限內負責銷售五張副卡，如無法於期限內完成，以新台幣
    壹佰貳拾萬元收回，並未言明應收回之部分為全部主、副卡，且事實上，亦可能
    無法收回全部之副卡，因為在該期限內，上訴人或被上訴人依約均能出售副卡，
    換言之，上訴人以上開價格應收回之部分，限於未銷售出之部分，並不包含已銷
    售出去之部分，否則其切結書即應書寫為「未銷售出去之副卡，每張以二十萬元
    收回」，而非「依當初之購買價格新台幣壹佰貳拾伍萬元收回」，故上訴人主張
    應扣除已出售之一張副卡貳拾萬元，並無足採。再者，縱鈞院認切結書所載「收
    回」係指收回全部之副卡而非現存之副卡，但該張售予劉康瓅之副卡，當初劉君
    係基於被上訴人之面子而買，事實上劉君已表示上訴人願意收回，伊亦可退回，
    因此該副卡亦無不得收回情事，從而上訴人主張該副卡無法收回，並非事實，從
    而其據此主張應扣除該副卡貳拾萬元，即屬無據。
  (三)上訴人並無主張同時履行抗辯之權利：
    上訴人當時推銷會員卡予被上訴人，該會員入會契約書第三條之規定（見原審原
    證一）係「先繳費，後發卡」，換言之，上訴人收回時，亦應依同一付款條件即
    「先付款，後退卡」之方式為之，始符當事人真意，從而上訴人有先付款之義務
    。
  (四)所謂「收回」係收回會員卡所表彰之會員權利，而非會員卡本身，會員卡本身並
    無任何價值，因此，當系爭切結書之條件成就時，上訴人即負有收回之義務，而
    被上訴人請求上訴人收回時，雙方之讓與合意業已達成，被上訴人之義務即已完
    成，因此，上訴人亦無所謂主張同時履行抗辯之餘地。至於上訴人主張之會員卡
    ，並非會員權利移轉所必要之證件，此觀系爭會員入會契約書第七條之規定，會
    員之轉讓，應向統合開發股份有限公司辦理，並應繳納按當期會員卡入會費百分
    之二計算之手續費，並無須繳回原有之卡片，更無需要由原會員始得辦理即明。
    再者，辦理移轉手續應繳納之費用，參照民法第三百八十一條第二項之規定，即
    應由上訴人自行負擔，換言之，上訴人未依約繳納轉讓費，亦無法過戶，故上訴
    人未繳納過戶手續費用前，亦無主張同時履行抗辯之餘地。
  (五)被上訴人目前僅向統合公司請領一張主卡及一張副卡，其餘四張副卡因上訴人並
    未售出，故被上訴人尚未向統合公司申請，此亦為上訴人所明知之事實，因此，
    上訴人要求被上訴人同時返還六張卡片，亦屬無稽。
三、證據：援用原審立證方法。
     理    由
一、被上訴人主張上訴人於八十七年間向被上訴人推銷其公司之統一健康世界鄉村俱
    樂部之會員卡，遊說被上訴人購買較貴之多據點四人金卡，並承諾於八十七年十
    二月起至九十一年六月三十日止幫忙被上訴人銷售其中之五張副卡，若於期限內
    未能將該五張副卡銷售完成，則依當初被上訴人購買之價金即一百二十五萬元收
    回，被上訴人乃於同年十一月十三日購買上開金卡，並結清一百二十五萬元之會
    員費用，嗣於九十一年六月三十日約定期限前，上訴人二人均未依約完成該五張
    附卡銷售，爰依切結書請求上訴人二人應將給付被上訴人一百二十五萬元及法定
    遲延利息等語。上訴人則以渠等曾多次協助被上訴人售卡，因價位問題一直無法
    成交，並非被上訴人所說藉詞敷衍協助，上訴人亦於八十八年一月協助被上訴人
    銷售辦理副卡一張予訴外人劉康瓅，且上訴人丙○○係在未過目切結書之情形下
    簽名等語置辯。
二、被上訴人主張其於八十七年經由上訴人購買統一健康世界鄉村俱樂部之多據點四
    人金卡，上訴人並承諾於八十七年十二月起至九十一年六月三十日止幫忙被上訴
    人銷售其中之五張副卡，若於期限內未能將該五張副卡銷售完成，則依當初被上
    訴人購買之價金即一百二十五萬元收回，嗣被上訴人於同年十一月十三日購買上
    開金卡，並結清一百二十五萬元之會員費用，惟於九十一年六月三十日約定期限
    前，仍有四張副卡尚未賣出等情，業據被上訴人提出統一健康世界鄉村俱樂部會
    員入會契約書影本一份、統合開發股份有限公司會員繳費明細清單影本一份、上
    訴人開立之切結書影本一份為證，並為上訴人所不爭執，被上訴人主張之此部分
    事實，堪信為真實。
三、經查，上訴人二人所簽立之切結書內容載明「茲有甲○○先生向本人購買統一健
    康世界鄉村俱樂部多據點四人金卡另選二張副卡，依約定於八十七年十二月起至
    九十一年六月三十日止共同銷售其中之五張副卡（金額為二十萬元），若於期限
    內未能完成，應由切結書人依當初之購買價格（新台幣一百二十五萬元）收回」
    ，上訴人二人並於其簽名之後記載出生年月日及
    所提之切結書影本一紙在卷可稽，而上訴人並未於九十一年六月三十日之前完成
    五張副卡之銷售，亦為上訴人所不爭執，依上開切結書之約定，被上訴人自得行
    使買回請求權，上訴人丙○○雖辯稱其並未過目切結書之內容即簽名等語，惟衡
    諸常情，一般人於簽署文件時，當會慎重其事，況觀諸切結書上除簽名外，亦記
    載其個人之出生年月日及
    ，是上訴人丙○○辯稱未過目切結書之情形下即簽名云云，即不足採。茲有爭執
    者乃：(1)切結書所謂未能於期限內賣出五張副卡，上訴人應依當初購買價格一百
    二十五萬元收回，係收回一張金卡及五張副卡？抑僅收回五張副卡？(2)已賣出之
    一張副卡二十萬元是否應予扣除？(3)上訴人是否可行使同時履行抗辯權？茲分別
    說明如下：
四、按解釋意思表示，應探求當事人之真意，不得拘泥於所用之辭句，民法第九十八
    條定有明文。查本件被上訴人係向上訴人購買一張金卡及五張副卡（含贈送的兩
    張副卡），總價為一百二十五萬元，其中金卡單價為二十五萬元，副卡每張單價
    為二十萬元，而被上訴人委託上訴人出售者僅五張副卡，實際上僅賣出一張副卡
    二十萬元，此為兩造所不爭執。切結書已記載「依當初之購買價格一百二十五萬
    元收回」，顯見兩造之真意應係：如上訴人無法賣出五張副卡，則應以一百二十
    五萬元原價收回一張金卡及五張副卡，其金額始能相符，至於已賣出一張副卡，
    被上訴人得款二十萬元，自應於一百二十五萬元中扣除，乃為當然之解釋。故上
    訴人應以一百零五萬元收回一張金卡及四張副卡（25+20×4＝105），可堪認定
    。
五、至被上訴人雖辯稱已賣出之一張副卡二十萬元不應扣除，蓋依切結書記載，只要
    上訴人未完全售出五張副卡，即應以一百二十五萬元收回剩餘之副卡云云。然被
    上訴人此部分之主張顯失公平，蓋苟上訴人已售出四張副卡，則被上訴人已得款
    八十萬元，如謂此際上訴人仍須以一百二十五萬元收回另一張副卡，豈符公允？
    是足見所謂一百二十五萬元，應係指五張副卡未售出之情形，則上訴人應以該「
    原價」收回一張金卡及五張副卡，換言之，就已售出之一張副卡，自應自收回之
    價金中扣除。
六、又所謂同時履行抗辯，係指「因契約互負債務，於他方當事人未為對待給付前，
    得拒絕自己之給付」而言，但如自己有先為給付之義務者，則無同時履行抗辯之
    可言（民法第二百六十四條第一項）。查本件被上訴人向上訴人購買系爭金卡，
    係「先繳費，後發卡」（參原審卷第九頁會員入會契約書第三條），則上訴人行
    使買回權，亦應「先付款，後退卡」，始符公平，亦即上訴人對於買回價金有先
    為給付之義務，則其主張同時履行抗辯，即無足採。
七、綜上所述，本件被上訴人依切結書之法律關係，行使買回請求權，請求上訴人給
    付一百二十五萬元，及自起訴狀繕本送達上訴人翌日起（即九十一年十一月二十
    九日）至清償日止，按年息百分之五計算之利息，於一百零五萬元及其法定遲延
    利息範圍內，為有理由，應予准許。逾此所為請求，則屬無理由，應不予准許。
    原審就超過上開應准許部分為上訴人敗訴之判決，並為假執行之宣告，自有未洽
    ，上訴意旨就此部分指摘原判決不當，求予廢棄，為有理由。至於上開應准許部
    分，原審判命上訴人給付，並准許供擔保為假執行之宣告，於法並無違誤，上訴
    意旨就此部分指摘原判決不當，求予廢棄，為無理由，應予駁回。
八、至兩造其餘之攻擊防禦方法及未經援用之證據，經本院斟酌後，認為均不足以影
    響本判決之結果，自無逐一詳予論駁之必要，併此敘明。
九、據上論結，本件上訴為一部有理由，一部無理由，依民事訴訟法第四百四十九條
    第一項、第四百五十條、第七十九條，判決如主文。
中      華      民      國    九十二    年      一    月      十三      日
                              民事第一庭
                                  審判長法  官  尤  豐  彥
                                        法  官  湯  美  玉
                                        法  官  陳  金  圍
右正本係照原本作成。
不得上訴。
中      華      民      國    九十二    年      一    月      十三      日
                                        書記官  章  大  富


司法院資訊處製作；財團法人民間司法改革基金會備份。
